【裁判字號】    97,台上,2480
【裁判日期】    971127
【裁判案由】    請求損害賠償
【裁判全文】
最高法院民事判決            九十七年度台上字第二四八０號
上  訴  人  甲○○
            丙○○
            乙○○
            丁○○
            戊○○
            己○○
            庚○○
共     同
訴訟代理人  李文欽律師
被 上訴 人  景新育樂事業股份有限公司
法定代理人  辛○○
訴訟代理人  賴盛星律師
            戴森雄律師
上列當事人間請求損害賠償事件，上訴人對於中華民國九十七年
七月二日台灣高等法院第二審更審判決（九十六年度重上更(二)字
第二三號），提起上訴，本院判決如下：
    主  文
上訴駁回。
第三審訴訟費用由上訴人負擔。
    理  由
本件上訴人主張：伊等之被繼承人李江河於民國八十四年間死亡
前之八十一年十二月二十二日，雖將所有坐落台北市○○區○○
段二小段九一五號土地（地目旱，下稱系爭土地），以新台幣（
下同）一千六百四十四萬八千元出賣予訴外人辛○○並交付之。
且辛○○又將該土地轉交予被上訴人景新育樂事業股份有限公司
（下稱景新公司）占有使用。惟景新公司及辛○○於八十五年間
，請求伊等移轉系爭土地所有權予景新公司之事件，業經法院以
李江河與辛○○間就該土地之買賣，違反法律禁止規定而自始無
效為由，判決伊等毋庸移轉所有權確定。乃景新公司係無正當之
權源占有系爭土地，致伊等受有損害，應依侵權行為或不當得利
之法律關係，給付伊等自八十五年十二月十六日起至九十一年二
月二十八日止之相當於租金損害金或不當得利一千三百五十八萬
三千六百八十四元本息。爰求為命景新公司如數給付，及加付如
原判決附表一（下稱附表）所示之法定遲延利息之判決。
被上訴人則以：伊係依李江河於八十年八月三十一日所出具之土
地使用同意書，占有系爭土地及進行整地綠化，並經申請主管機
關准予備查，縱嗣後李江河與辛○○所簽訂之土地買賣契約有無
效之情，伊仍非無權占有。上訴人本於侵權行為及不當得利之法
律關係，對伊有所請求，自屬無理。縱認上訴人得為請求，伊實
際所占有面積僅一千五百三十二點三九平方公尺，且地屬行水區
，利用價值低，上訴人竟以全部土地面積四千六百十二平方公尺
及其公告現值（或鑑定價值），為請求之依據，亦無理由。另李
江河與辛○○就系爭土地之買賣，既屬無效。其自辛○○受領之
土地價款一千六百四十四萬八千元，即屬無法律上之原因，應返
還辛○○該價金。伊已受讓辛○○之該債權，並通知上訴人，上
訴人本於繼承之關係，應負返還伊該款項及加計之利息之責。爰
以自八十九年十二月一日起算至九十五年七月三十一日止之法定
利息債權為抵銷等語，資為抗辯。
原審審理結果以：上訴人主張之上揭事實，業據提出最高法院八
十九年度台上字第二七三七號民事判決、土地登記謄本、死亡證
明書、戶籍謄本為證，堪信為真實。而依證人許晉嘉之證述及台
北市政府工務局檢送之相關文件，堪認李江河出具土地使用同意
書係基於李江河與辛○○完成土地買賣前之先行整地綠化為目的
。茲該買賣既屬無效，李江河同意先行使用，俾將來移轉土地所
有權後，作為高爾夫練習場使用之目的，即屬無法達成，仍應認
被上訴人使用土地之目的已不復存在，而難認其有占有系爭土地
有正當權源。而系爭土地使用同意書已載明李江河所提供者為系
爭土地全部。且於原審勘驗現狀時，亦見該土地除經圍網供（高
爾夫）揮桿之區域外（左側），尚有經過整理之草地（類似果嶺
），並有二、三名工作人員正在整地，被上訴人又未證明有拋棄
（除Ｂ區以外）其他部分之占有，仍難謂未占有含Ｂ區在內之系
爭土地全部。次查被上訴人占有系爭土地，雖將部分土地供作（
發球）揮桿（及果嶺）推桿練習區使用，然系爭土地地處新店溪
行水區內，就土地之利用，原已多所限制。且於洪水防汛期間往
往遭瀑漲溪流淹沒，有照片可稽，被上訴人除動輒經月無法營業
外，整地復原，所費不貲，與終年不斷之營利情形，尚屬有間。
參以系爭土地僅占被上訴人經營高爾夫練習場之一小部分，而被
上訴人另承租位於高爾夫練習場之中央，同供該練習場使用之土
地（萬慶區○○段九二○號土地），其租金每月每平方公尺約僅
一百六十七元。附近尚無公共運輸系統直接到達，往來有待自行
開車；暨其周圍環境繁榮程度等一切情狀，認為上訴人得請求被
上訴人給付相當於租金之不當得利，以按系爭土地之申報總價年
息百分之十計算為適當。又上訴人因被上訴人之無權占有無法使
用系爭土地，亦可認受有上開相當於租金之損害，其依不當得利
及侵權行為之法律關係得請求被上訴人賠償損害，仍應以該相當
於租金之損害為度。則上訴人請求自八十五年十二月十六日起至
九十一年二月二十八日止，相當於租金之不當得利（或損害），
於二百八十四萬六千七百五十四元（計算式如原判決附表二）之
範圍內，為有理由，應予准許。又上訴人得請求相當租金之不當
得利（或損害金）之遲延利息，以自訴狀繕本送達翌日（即九十
四年九月十六日，見更(一)卷第二三○頁）起算之部分，為有理由
，其餘不應准許。則該已到期之法定遲延利息，即自該日起，算
至本件言詞辯論終結即九十七年六月十八日止，共三十九萬二千
六百九十六元（計算式如原判決附表三）。合計上開本息，上訴
人得請求被上訴人給付之金額共三百二十三萬九千四百五十元。
被上訴人抗辯李江河與辛○○間就系爭土地之買賣既係無效，李
江河受領辛○○交付之上揭價金，即屬無法律上之原因，上訴人
因繼承關係應返還該不當得利之本息予辛○○。茲辛○○已將其
債權讓與被上訴人，並以九十三年十二月十五日之準備書狀之送
達為通知，伊爰以該價金自八十九年十二月一日起至九十五年七
月三十一日止之（法定）利息為抵銷等語，有該書狀及上訴人不
爭執形式真正之債權讓與契約書在卷可憑。上訴人雖指稱被上訴
人與辛○○間之該債權讓與，係通謀虛偽意思表示而無效，惟並
未舉證以實其說，並無可取。查上訴人均非習於法律之人，可認
於兩造另件請求系爭土地所有權移轉登記事件，經最高法院於八
十九年十二月一日以八十九年度台上字第二七三七號判決確認李
江河與辛○○間就該土地之買賣為無效時，始確知該買賣契約為
無效。依民法第一百八十二條第二項規定，上訴人應自該日起附
加利息返還受讓人即被上訴人。則被上訴人自八十九年十二月一
日起至九十五年七月三十一日止，得按年息百分之五請求如原判
決附表四所示共四百六十六萬零二百六十七元之利息。上訴人陳
稱被上訴人未於另件請求返還買賣價金事件（參見原審法院九十
五年度重上字第三八四號判決及最高法院九十六年度台上字第九
○四號裁定）中為關於利息之主張，顯已拋棄利息之請求權，並
經判決確定，自不得於本件再為利息請求之主張云云，既為被上
訴人否認有拋棄該利息債權之情，自無可取。又被上訴人得請求
之利息係自上揭期日起算，則其於九十年八月三十日以答辯狀主
張抵銷，尚未逾五年之請求權時效期間，上訴人以時效消滅為辯
，仍無可取。經此抵銷，上訴人已無得請求之餘額。從而上訴人
依侵權行為及不當得利法律關係，請求被上訴人給付一千三百五
十八萬三千六百八十四元本息，為無理由，不應准許等詞。爰維
持第一審所為上訴人敗訴部分之判決，駁回其上訴。按讓與債權
時，該債權之擔保及其他從屬之權利隨同移轉於受讓人。未支付
之利息，推定其隨同原本移轉於受讓人，此觀民法第二百九十五
條第一項前段、第二項規定自明。查系爭買賣契約經最高法院判
決認定無效時，上訴人依民法第一百八十二條第二項規定即負有
返還價金及自其知悉受領價金無法律上之原因時起按法定利率計
算之遲延利息予買受人辛○○之義務，故辛○○雖於九十三年十
一月二十八日始將其請求返還系爭土地買賣價金之債權讓與被上
訴人，其利息債權依上揭規定亦一併移轉於被上訴人。則被上訴
人應給付上訴人相當租金之損害，與上訴人應給付被上訴人之系
爭買賣價金之利息，在本件事實審言詞辯論終結前得為抵銷，原
審因而准許以之抵銷，並因抵銷後已無餘額，判決駁回上訴人之
請求，經核於法並無違背。上訴論旨，就原審取捨證據、認定事
實及解釋契約之職權行使，指摘原判決不當，求予廢棄，非有理
由。
據上論結，本件上訴為無理由。依民事訴訟法第四百八十一條、
第四百四十九條第一項、第七十八條，判決如主文。
中    華    民    國  九十七  年   十一   月  二十七  日
                      最高法院民事第四庭
                          審判長法官  許  朝  雄
                                法官  陳  淑  敏
                                法官  鄭  玉  山
                                法官  黃  義  豐
                                法官  袁  靜  文
      本件正本證明與原本無異
                                      書  記  官
中    華    民    國  九十七  年   十二   月    十    日
                                                      Ｅ


司法院資訊處製作；財團法人民間司法改革基金會備份。
